最高法院刑事判決　　　　　　　　　　　　　　　九十一年度台上字第二八八九號
　　上　訴　人　甲○○
　　選任辯護人　劉　森律師
右上訴人因違反稅捐稽徵法等案件，不服台灣高等法院中華民國八十九年四月五日第
二審判決（八十七年度上訴字第二四○七號，起訴案號：台灣台北地方法院檢察署八
十五年度偵緝字第八五五號），提起上訴，本院判決如左：
    主  文
原判決關於以不正當方法逃漏稅捐罪刑部分撤銷，發回台灣高等法院。
其他上訴駁回。
　　理  由
一、撤銷發回部分：
本件原判決認定上訴人甲○○於民國七十六年間因竊盜案件，經法院判處有期徒刑一
年三月，於七十七年四月二十二日執行完畢，猶未悔改，其係台北市○○○路五七五
號七樓之十四榮泉興業有限公司（以下簡稱榮泉公司，後遷移至台北市○○路一四二
∣一號七樓之二）負責人，為稅捐稽徵法規定之納稅義務人，亦係公司負責人，為虛
增榮泉公司之營業成本以逃漏該公司營利事業所得稅，竟自七十九年四月間起，至八
十年一月間止，陸續向虛設之邱氏裝潢行、恆大貿易行、冠友實業有限公司、福友企
業社等取得會計憑證之統一發票，合計新台幣 (下同）四百三十四萬零二元，持為榮
泉公司之進項憑證 (詳如原判決附表一），復向已歇業或申請註銷之仟仲電器行、任
祥行、陽和股份有限公司、星聖股份有限公司、冠宏電器行等取得不實之統一發票，
合計四百五十六萬六千六百八十三元，亦持為榮泉公司之進項憑證（詳如原判決附表
一），再由上訴人要公司不知情之會計鄭紹華分別於八十年及八十一年初持以向稅捐
稽徵機關報稅，及申報扣抵銷項稅額，分別於七十九年度逃漏營利事業所得稅一百十
四萬九千六百五十三元，於八十年度逃漏營利事業所得稅四萬七千五百三十五元等情
。因而撤銷第一審關於上訴人以不正當方法逃漏稅捐部分之不當科刑判決，改判論處
上訴人以兩項公司負責人，為納稅義務人，以不正當方法逃漏稅捐（累犯）罪刑，固
非無見。
惟查：(一)、有罪判決書之事實一欄，為判斷其適用法令當否之準據，應將法院依職權
認定與論罪科刑有關之事實，諸凡犯罪之時間、地點、方法、態樣，以及適用法律有
關之事項，均應為詳實之記載，始為合法。原判決認定上訴人取得邱氏裝潢行、恆大
貿易行、冠友實業有限公司、福友企業社、仟仲電器行、任祥行、陽和股份有限公司
、星聖股份有限公司、冠宏電器行等公司行號（以下稱邱氏裝潢行等公司行號）不實
之統一發票，持以向稅捐稽徵機關報稅，以逃漏營利事業所得稅等情，然對每張不實
統一發票開立之票號、金額、日期，未全部予以明確認定，本院自無從據以判斷其適
用法令當否，自有未合。(二)、卷宗內之筆錄及其他文書可為證據者，應向被告宣讀或
告以要旨，證物應提示被告，令其辨認，如係文書而被告不解其意義者，應告以要旨
，此項程序為公開審判期日所應踐行者，既亦為第二審審判程序所準用，自應依法踐
行此項程序，始稱適法，否則即係於審判期日所應調查之證據未予調查，若採為裁判
之基礎，其判決當然為違背法令。本件原判決認定榮泉公司與邱氏裝潢行等公司行號
間有收受、交付統一發票之情，及邱氏裝潢行等公司行號均屬未實際營業之虛設行號
，係以有專案申請調檔統一發票查核清單及法務部調查局桃鳴專案邱明欽等涉嫌虛設
行號販售發票案相關資料表為證（見原判決第三頁第八行以下），但原審於審判期日
踐行調查證據程序時，並未將前開證據向上訴人宣讀或告以要旨，有審判筆錄之記載
可稽，原審竟採為裁判之基礎，亦難謂為適法。(三)、審理事實之法院，對於案內一切
證據，除認為不必要者外，均應詳為調查，然後基於調查所得之心證，以為判斷事實
之基礎，如有應行調查之證據未經依法調查，或證據雖已調查而其內容尚未明瞭者，
即與未經調查無異，如遽行判決，即屬刑事訴訟法第三百七十九條第十款所稱之當然
違背法令。原判決以上訴人雖陳稱其有向邱氏裝潢行及福友企業社進貨，並提出邱氏
裝潢行、福友企業社之送貨憑單，及榮泉公司簽發以邱氏裝潢行為受款人，發票人為
彰化商業銀行晴光分行之支票乙紙，暨福友企業社簽收之彰化商業銀行支票存根為證
，惟以邱氏裝潢行及福友企業社前於八十一年四月二十一日經稅捐機關查緝時，即已
自其設立登記之營業處所遷移，且經向彰化商業銀行晴光分行函詢前揭支票之交易往
來資料，卻以時日甚久，無法查詢回復，而認前揭證據難採為上訴人有與邱氏裝潢行
及福友企業社交易之證明云云（見原判決第三頁第十二行以下）。但依原判決所認定
，榮泉公司係分別於七十九年十月、十一月間向邱氏裝潢行及福友企業社取得統一發
票（見原判決附表一），是縱認邱氏裝潢行及福友企業社於稅捐機關在八十一年四月
二十一日查緝時，即均已自其等設立登記之營業處所遷移，然憑此尚難證明邱氏裝潢
行及福友企業社即不能於七十九年十月、十一月間送貨予榮泉公司；又彰化商業銀行
晴光分行八十七年四月二十四日函僅覆稱，上訴人所提出之前揭支票因時日已久，已
送倉庫，無從查明係何人提示云云（見一審卷第二一○頁），非認無法查明該等支票
之交易往來資料，原判決未能向彰化商業銀行晴光分行查詢榮泉公司前開支票帳戶是
否確有上述支票之支出，俾證明上訴人所供之真偽，遽行判決，均嫌速斷；另上訴人
及其選任辯護人於原審審理中已具狀稱：恒大貿易行之負責人宋文華及冠友實業有限
公司之負責人楊賢柏已因涉嫌違反稅捐稽徵法案件，分別移經台灣台北地方法院及台
灣桃園地方法院檢察署偵辦，惟該二案件是否成立犯罪？其等判決結果與本案是否有
關？實有調取該等案卷或其等判決情形之必要等語（見原審卷第八十六頁正、反面、
一五二頁反面），原判決對此並未予調查，復未說明不予調查之理由，與前之所述均
有應於審判期日調查之證據未予調查之違誤。(四)、有罪判決書，對於被告有利之證據
不採納者，應說明其理由，為刑事訴訟法第三百十條第二款所明定，故有罪判決書對
於被告有利之證據，如不加以採納，必須說明其不予採納之理由，否則即難謂非判決
不備理由之違法。原判決認定上訴人向已歇業或申請註銷之仟仲電器行、任祥行、陽
和股份有限公司、星聖股份有限公司、冠宏電器行等取得不實之統一發票，持以向稅
捐稽徵機關報稅，及申報扣抵銷項稅額，而逃漏營利事業所得稅等情。然仟仲電器行
、任祥行、陽和股份有限公司、星聖股份有限公司、冠宏電器行係依序於八十年三月
一日、八十一年四月二十四日、八十年四月三十日、八十五年三月一日、八十一年八
月十九日歇業或核准註銷，有台北市稅捐稽徵處函附之營利事業暨扣繳單位資料查詢
單在卷可證（見原審卷第五十九頁至六十一頁），而原判決認定上訴人向前開公司、
行號取得統一發票之期間，則依序分別為七十九年八月、同年十二月、同年四、五月
、同年十二月、同年五月、同年十一、十二月間，亦即均在前開公司、行號尚未歇業
或經核准註銷之前，故上訴人及其選任辯護人於原審具狀主張榮泉公司所取得前開公
司、行號之統一發票應屬實在乙節（見原審卷第四十九頁、八十六頁反面、一一○頁
），尚非無據。原判決對於前述有利於上訴人之證據，未予調查釐清，復未說明其理
由，並有判決不備理由之違法。(五)、第一審判決係認上訴人所犯七十八年度逃漏稅捐
及違反商業會計法、幫助逃漏稅捐等罪行部分，與上訴人所犯公司負責人以不正當方
法逃漏稅捐罪行，有連續犯或牽連犯之裁判上一罪關係，原審既認上訴人所涉七十八
年度逃漏稅捐及違反商業會計法、幫助逃漏稅捐等部分犯罪不能證明，則在其判決理
由中敘明不另為無罪諭知即可（司法院院字第二六三九號解釋參照），乃原判決就此
部分於主文中更為無罪之諭知，難謂適法。上訴意旨指摘原判決關於本部分不當，非
無理由，應認原判決關於該部分有撤銷發回更審之原因。
二、上訴駁回部分：
按刑事訴訟法第三百七十六條所列各罪之案件，經第二審判決者，不得上訴於第三審
法院，法有明文。本件上訴人所犯行使業務上登載不實之文書罪部分，原審依刑法第
二百十六條、第二百十五條論處罪刑，核屬刑事訴訟法第三百七十六條第一款之案件
。依上開說明，既經第二審判決，自不得上訴於第三審法院。上訴人對此部分提起上
訴，顯非合法，自應予駁回。
據上論結，應依刑事訴訟法第三百九十七條、第四百零一條、第三百九十五條前段，
判決如主文。
中      華      民      國    九十一    年      五      月    二十三    日
                              最高法院刑事第九庭
                                  審判長法官  陳  炳  煌
                                        法官  陳  正  庸
                                        法官  韓  金  秀
                                        法官  吳  信  銘
                                        法官  徐  文  亮
      右正本證明與原本無異
                                              書  記  官
中      華      民      國    九十一    年      五      月     三十     日
